【裁判字號】    99,交抗,73
【裁判日期】    990211
【裁判案由】    聲明異議
【裁判全文】
臺灣高等法院高雄分院刑事裁定          99年度交抗字第73號
抗  告  人  高雄市政府交通局
代  表  人  甲○○
受處分人    乙○○
上列抗告人因違反道路交通管理處罰條例聲明異議案件，不服臺
灣高雄地方法院中華民國98年12月31日裁定（98年度交聲字第31
29號），提起抗告，本院裁定如下：
    主  文
抗告駁回。
    理  由
一、按一行為同時觸犯刑事法律及違反行政法上義務規定者，依
    刑事法律處罰之。但其行為應處以其他種類行政罰或得沒入
    之物而未經法院宣告沒收者，亦得裁處之；前項行為如經不
    起訴處分、或為無罪、免訴、不受理、不付審理之裁判確定
    者，得依違反行政法上義務規定裁處之，行政罰法第26條定
    有明文，即所謂「一事不二罰」原則。究其立法目的，無非
    以一行為同時觸犯刑事法律及違反行政法上義務規定時，由
    於刑罰與行政罰同屬對不法行為之制裁，而刑罰之懲罰作用
    較強，故依刑事法律處罰，即足資警惕時，實無一事二罰再
    處行政罰之必要，且刑事法律處罰，由法院依法定程序為之
    ，較符合正當法律秩序，應予優先適用，但罰鍰以外之沒入
    或其他種類行政罰，因兼具維護公共秩序之作用，為達行政
    目的，行政機關仍得併予裁處。又汽車駕駛人，駕駛汽車經
    測試檢定，酒精濃度超過規定標準者，處1 萬5 千元以上6
    萬元以下罰鍰，並當場移置保管其車輛及吊扣其駕駛執照1
    年；因而肇事致人受傷者，並吊扣其駕駛執照2 年；致人重
    傷或死亡者，吊銷其駕駛執照，並不得再考領，道路交通管
    理處罰條例第35條第1 項第1 款定有明文。服用毒品、麻醉
    藥品、酒類或其他相類之物，不能安全駕駛動力交通工具而
    駕駛者，處1 年以下有期徒刑、拘役或科或併科15萬元以下
    罰金，刑法第185 條之3 亦有規定。故汽車駕駛人酒後駕車
    時，如違反道路交通管理處罰條例第35條第1 項第1 款規定
    並同時涉犯刑法第185 條之3 公共危險罪嫌時，道路交通管
    理處罰機關除有行政罰法第26條第1 項但書得處以其他種類
    行政罰之情形者，得裁處其他種類行政罰外，關於罰鍰部分
    ，即應依上開行政罰法第26條及道路交通管理處罰條例第10
    條規定移送地方法院檢察署處理，除於移送後再有上開行政
    罰法第26條第2 項所定不起訴等事由，不得裁處行為人罰鍰
    。其次，檢察官依刑事訴訟法第253 條之2 第1 項第4 款規
    定為緩起訴處分，命被告向公益團體捐款者，被告係履行檢
    察官為緩起訴處分命令，性質上自屬處分金，與罰金無異，
    且依刑事訴訟法第253 條之2 第2 項規定命被告捐款之金錢
    給付命令，並得為民事強制執行名義。是檢察官命令被告為
    捐款之金錢給付，此等命令雖非刑罰，但仍是一種特殊的處
    遇措施，會產生未經裁判即生終局處理案件之實質效果，性
    質上已係實質制裁，造成被告財產減少之影響，其捐款解釋
    上亦屬道路交通管理處罰條例第35條第8 項所規定之罰金，
    被告履行檢察官為緩起訴處分命令，與受刑事處罰無異。況
    行政罰法第26條第1 項僅規定「依刑事法律處罰之」，並未
    明定應依刑法第33條、第34條所定主從刑罰之種類科罰，檢
    察官命令被告捐款之金錢給付即係依刑事訴訟法第253 條之
    2 第1 項第4 款規定所為，自與行政罰法第26條第1 項「依
    刑事法律處罰之」之規定，尚無扞格之處。又若檢察官為緩
    起訴處分時，係命被告向指定之公益團體提供一定時數之義
    務勞務，而非捐款，因此種處遇措施已造成被告義務增加，
    為干預人民自由之處分，已產生實質之制裁效果，亦應認該
    當於行政罰法第26條第1 項「依刑事法律處罰」之規定。另
    緩起訴處分所定緩起訴期間期滿未經撤銷者，依刑事訴訟法
    第260 條規定，非有同條第1 款、第2 款規定之情形者，不
    得對於同一案件再行起訴，該緩起訴處分將發生禁止對已為
    緩起訴處分之同一犯罪事實再行起訴之效力，此即所謂「緩
    起訴處分之實質確定力」（最高法院94年台非字第215 號判
    例參照），故檢察官所為對於異議人之緩起訴處分，實已產
    生實質刑罰之效果。再依刑事訴訟法第253 條之1 規定，有
    關緩起訴處分，需具備之要件與不起訴處分之要件有異，且
    不起訴處分係自處分確定時起即發生實體上之確定力，不若
    緩起訴處分於緩起訴處分之期間（即猶豫期間）僅發生形式
    之確定力。因此，若認行政罰法第26條第2 項規定之「不起
    訴處分」包含「緩起訴處分」之情形，是否已逾文義解釋之
    範圍，即有疑問。行政罰法第26條第2 項規定既未明文包含
    「緩起訴處分」之類型，而對於人民不利益之規定本不得任
    意加以擴張其適用，自不宜逕認行政罰法第26條第2 項之規
    定於經緩起訴處分之情形亦有適用。
二、本件原裁定以：(一)本件異議人（即受處分人）於民國（下同
    ）97年7 月26日5 時35分許，因飲用酒類已達不能安全駕駛
    動力交通工具之程度，仍騎乘上開機車，於行經高雄市新興
    區○○○路164 號前，不慎摔倒受傷而送往高雄市立聯合醫
    院治療，經抽血檢驗其血液中酒精濃度為242mg/dl，換算為
    呼氣酒精濃度為每公升1.21毫克，警方乃填製本件舉發通知
    單予以舉發，並經原處分機關於98年11月25日以高市交裁字
    第裁32-B00000000號違反道路交通管理事件裁決書，裁處異
    議人罰鍰4 萬5 千元，吊扣駕駛執照12個月，並施以道安講
    習等情，為異議人所是認，並有本件舉發通知單、裁決書及
    其送達證書，及本院依職權調閱臺灣高雄地方法院檢察署97
    年度偵字第22472 號違背安全駕駛致交通危險罪全卷宗內之
    高雄市立聯合醫院生化檢驗單、刑法第185 條之3 案件測試
    觀察紀錄表、高雄市政府警察局交通大隊交通事故談話記錄
    表、高雄市政府警察局新興分局道路交通事故調查報告表(一)
    、(二)、道路交通事故現場圖及現場照片4 張附於該案卷內可
    稽，則異議人確有酒精濃度超過規定標準仍駕駛重型機車之
    交通違規事實，應可認定。(二)異議人因上開酒後騎乘機車之
    行為，業經臺灣高雄地方法院檢察署檢察官於97年8 月29日
    以97年度偵字第22474 號為緩起訴處分，緩起訴期間為1 年
    ，緩起訴條件為向高雄市觀護志工協進會支付2 萬元，向指
    定公益團體、地方自治團體或社區提供40小時之義務勞務確
    定，異議人並已履行該緩起訴條件，該緩起訴期間亦於98年
    9 月23日期滿未經撤銷而執行完畢在案，亦經本院調閱臺灣
    高雄地方法院檢察署97年度偵字第22472 號偵查卷宗及97年
    度緩字第3444號緩起訴執行卷宗核閱屬實，並有緩起訴處分
    書、臺灣銀行無摺存入憑條存根、臺灣高雄地方法院檢察署
    義務勞務工作日誌各1 份附於該案卷內，及臺灣高等法院被
    告前案紀錄表1 份在卷可憑，此部分之事實亦堪認定。(三)依
    前揭說明，異議人酒後駕車之行為同時觸犯刑法及違反行政
    義務，並經檢察官緩起訴處分確定，衡以檢察官所為緩起訴
    處分所附之條件固非刑法所定刑罰之種類，然已對異議人名
    譽、心理產生相當制約，並影響被告之財產、自由等權益，
    實與受刑事處罰無異，異議人於緩起訴處分所支付之捐款2
    萬元，解釋上應屬道路交通管理處罰條例第35條第8 項所規
    定之罰金，而異議人所提供之義務勞務40小時，因非給付金
    錢，無比較基準，即不生道路交通管理處罰條例第35條第8
    項補繳罰金不足最低罰鍰之差額問題，故異議人已依緩起訴
    處分之條件繳納之繳納捐款及履行勞動義務，已接受相當於
    刑法之處罰。依行政罰法第26條第1 項前段規定所示之「一
    事不二罰原則」，即不應就同一行為再予以科處行政罰鍰。
    從而，原處分機關裁處異議人罰鍰4 萬5 千元，有違一事不
    二罰之原則，自難謂適法；異議人就此部分聲明異議，為有
    理由。另敘明原處分罰鍰以外其餘部分，即吊扣駕駛執照12
    個月及施以道安講習部分，因兼具維護公共秩序之作用，為
    達行政目的，原處分機關得併予裁處，於法並無不合。惟原
    處分既有前揭可議之處，即屬無可維持，因而將原處分撤銷
    ，而諭知乙○○駕駛重型機器腳踏車，經測定酒精濃度超過
    規定標準，應吊扣重型機器腳踏車駕駛執照拾貳個月及接受
    道路交通安全講習。經核原裁定於法並無不合。
三、抗告意旨雖以：汽車駕駛人，其吐氣所含酒精濃度超過每公
    升0.55毫克以上或血液中酒精濃度超過0.11％以上者，處45
    ,000元以上，52,000元以下之罰鍰，並吊扣其駕駛執照1 年
    ，道路交通管理處罰條例第35條第1 項定有明文。同條例第
    35條第8 項亦明定：前項駕駛人經裁判確定處以罰金低於本
    條例第92條第3 項所訂最低罰鍰基準規定者，應本條例裁決
    繳納不足罰鍰之部分。本件異議人經檢察官為緩起訴所支付
    之捐款為2 萬元，提供勞務40小時，原審法院認同所支付之
    捐款，解釋上應屬道路交通管理處罰條例第35條第8 項所規
    定之罰金，所提供之義務勞務40小時因非給付金錢，無比較
    基準，不生補繳罰金不足最低罰鍰之差額問題，則依上開條
    例規定，異議人應再補繳罰鍰新台幣25,000元，以符合法令
    規定。再者，異議人另提供40小時勞動義務，縱令受處分人
    以1 日6 小時計，40小時之義務勞動7 天，受處分人以實務
    上常被採用之罰金易服勞役之折算，即每日新台幣1,000 元
    或2,000 元計算，亦顯與應補繳罰鍰25,000元之差額有異，
    若此受處分人捐款20,000元及僅履行40小時之義務勞動，即
    可完全無庸再受處分機關裁處45,000元之罰鍰之見解可成立
    ，則處罰機關對受處分人所為裁罰將成具文，且受處分人選
    擇較低之捐款及僅履行短期之義務勞動，即可免除較高額之
    違規罰鍰，與比例原則是否相符，亦非無疑義，且與道路交
    通管理處罰條例之規定意旨不符，因此異議人應再繳納25,0
    00元之罰鍰方符合法令之規定等語，指摘原裁定不當。惟按
    道路交通管理處罰條例第35條第8 項固定有汽車駕駛人經裁
    判確定處以罰金低於該條例第92條所訂最低罰鍰基準規定者
    ，應依該條例裁決繳納不足最低罰鍰部分之規定。然檢察官
    以緩起訴命被告向指定之公益團體提供義務勞務，與道路交
    通管理處罰條例第35條第8 項經裁判確定處以「罰金」，性
    質迥然不同，並無所謂差額可言，自無適用該條例之可能。
    又服義務勞動雖非繳納金錢，但依修正之刑法第41條第2 項
    規定，得易科罰金者，得以提供社會勞動6 小時折算1日 ，
    是服勞動並非毫無付出，且是否以服勞動之方式作為檢察官
    對被告為緩起訴處分所為之負擔，檢察官可依情狀考量。是
    服義務勞動並無違反比例原則，或鼓勵民眾喝酒過量駕車之
    情，抗告人執上開事由，指摘原裁定不當，為無理由，應予
    駁回。
四、據上論結，應依道路交通案件處理辦法第26條，刑事訴訟法
    第412條，裁定如主文。
中    華    民    國    99    年    2     月    11    日
                  刑事第四庭    審判長法  官  蕭權閔
                                      法  官  陳吉雄
                                      法  官  李嘉興
以上正本證明與原本無異。
不得再抗告。
中    華    民    國    99    年    2     月    11    日
                                      書記官  唐奇燕

司法院資訊處製作；財團法人民間司法改革基金會備份。
